【裁判字號】    99,交聲,1537
【裁判日期】    991029
【裁判案由】    違反道路交通管理處罰條例聲明異議
【裁判全文】
臺灣臺北地方法院交通事件裁定        99年度交聲字第1537號
原處分機關  臺北市交通事件裁決所
異  議  人  甲○○
即受處分人
上列異議人即受處分人因違反道路交通管理處罰條例案件，對於
臺北市交通事件裁決所民國99年9 月8 日所為北市裁罰字第裁22
-AEY244656號處分（原處分案號：北市警交字第AEY244656 號）
，聲明異議，本院裁定如下：
    主  文
原處分關於罰鍰新臺幣肆萬伍仟元部分撤銷。
    理  由
一、按汽車駕駛人，駕駛汽車經測試檢定酒精濃度超過標準規定
    者，處新臺幣（下同）1 萬5 千元以上6 萬元以下罰鍰，並
    當場移置保管其車輛及吊扣其駕駛執照1 年；因而肇事致人
    受傷者，並吊扣其駕駛執照2 年；致人重傷或死亡者，吊銷
    其駕駛執照，並不得再考領；汽車駕駛人，有第35條第1 項
    規定之情形者，應接受道路交通安全講習，道路交通管理處
    罰條例第35條第1 項第1 款、第24條第1 項第2 款分別定有
    明文。
二、原處分意旨以：異議人即受處分人甲○○於民國98年8 月2
    日凌晨3 時52分許，駕駛車牌號碼DLP-715 號輕型機車，行
    經臺北市市○○道○ 段，經警攔檢施以酒測結果，其吐氣所
    含酒精濃度為每公升0.73毫克，而以受處分人有違反道路交
    通管理處罰條例第35條第1 項第1 款規定「汽車駕駛人酒精
    濃度超過規定標準（吐氣所含酒精濃度超過每公升0.55毫克
    以上）」之行為，當場掣單舉發，並以其涉犯公共危險罪嫌
    移送臺灣臺北地方法院檢察署偵辦，嗣經臺灣臺北地方法院
    檢察署檢察官為緩起訴處分，緩起訴期間為1 年（自98年9
    月7 日起至99年9 月6 日止），於緩起訴期間屆滿後，原處
    分機關即於99年9 月8 日依同條例第35條第1 項第1 款、第
    24條第1 項第2 款之規定，裁處受處分人罰鍰4 萬5 千元，
    吊扣駕駛執照1 年，並施以道路交通安全講習等情，有舉發
    違反道路交通管理事件通知單、酒精濃度測定記錄表、臺灣
    臺北地方法院檢察署檢察官緩起訴處分書、臺灣臺北地方法
    院檢察署檢察官執行緩起訴處分命令通知書、臺北市○○○
    ○○道路交通安全講習通知單、臺北市交通事件裁決所駕駛
    執照吊扣執行單、臺北市交通事件裁決所違反道路交通管理
    事件裁決書暨送達證書在卷可按，堪以認定。
三、異議人聲明異議意旨略以：伊於98年8 月2 日違反道路交通
    管理處罰條例第35條業於99年8 月24日為檢察官以公共危險
    罪處緩起訴1 年，並應向社團法人臺北市觀護志工協進會支
    付5 萬元；另依法務部函釋緩起訴係不起訴處分之一種，因
    此並無一行為不二罰之適用而應另行處違反道路交通管理處
    罰條例第35條之罰鍰4 萬5 千元整，惟因本人已向上述公益
    團體支付新臺幣5 萬元整若再繳納違規罰鍰4 萬5 千元，應
    仍屬實質上之重複處罰而有違反憲法上一行為不重複處罰之
    原則，爰聲請撤銷原處分關於罰鍰之部分。
四、經查：
  (一)受處分人於上開時、地駕駛上揭車牌號碼輕型機車，為警攔
    停測試吐氣所含酒精濃度達每公升0.73毫克之事實，為受處
    分人所不爭執，且有舉發通知單及酒精濃度測定記錄表影本
    各1 紙在卷可證。受處分人因此涉嫌觸犯刑法第185 條之3
    飲酒駕車之公共危險罪嫌，經臺灣臺北地方法院檢察署檢察
    官審酌後，予以緩起訴處分，猶豫期間為1 年（自98年9 月
    7 日起至99年9 月6 日止），並應於緩起訴處分確定後6 個
    月內，支付5 萬元予「臺北市觀護志工協進會」，於緩起訴
    處分確定後10個月內參加道路交通安全講習課程6 小時；受
    處分人遂依處分內容，繳納5 萬元完竣，並完成交通安全講
    習等事實，此亦有臺灣臺北地方法院檢察署98年度偵字第18
    930 號緩起訴處分書在卷可稽，且原處分機關對受處分人所
    為之裁處行為係於緩起訴處分猶豫期間屆滿之後所為，故受
    處分人確於先後受有不起訴處分及行政罰鍰之裁處。
  (二)按行政罰法第26條規定：「一行為同時觸犯刑事法律及違反
    行政法上義務規定者，依刑事法律處罰之。但其行為應處以
    其他種類行政罰或得沒入之物而未經法院宣告沒收者，亦得
    裁處之。前項行為如經不起訴處分或為無罪、免訴、不受理
    、不付審理之裁判確定者，得依違反行政法上義務規定裁處
    之」，其所揭示之「一事不二罰」原則，究其立法目的，無
    非以一行為同時觸犯刑事法律及違反行政法上義務規定時，
    由於刑罰與行政罰同屬不法行為之制裁，而刑罰之懲罰作用
    較強，依刑事法律處罰即足資警惕，實無一事二罰再處行政
    罰之必要，但罰鍰以外之沒入或其他種類行政罰，因兼具維
    護公共秩序之作用，為達行政目的，行政機關仍得併予裁處
    。又此所稱「其他種類行政罰」，係指違反行政法上之義務
    應受「裁罰性」之「不利處分」而言，依行政罰法第2 條規
    定，應包括限制或禁止行為之吊扣證照處分及警告性之講習
    處分在內。至於刑事訴訟法第253 條之1 所指之緩起訴處分
    ，係介於起訴與微罪職權不起訴間之緩衝制度設計，然因其
    效果於緩起訴處分條件成就後，發生如同確定不起訴處分之
    禁止再訴效力，故於緩起訴處分之猶豫期間屆滿，復未經撤
    銷緩起訴時，緩起訴即發生如同確定之不起訴處分效力。此
    時，行為人即已終局不受刑事法之訴追，該緩起訴處分即具
    實質之禁止再訴之確定力，原處分機關於此時再為裁決，行
    為人無同時遭到行政處罰及刑事訴追之危險。因此，解釋上
    行政罰法第26條第2 項之規定應包括猶豫期間屆滿而未經撤
    銷之緩起訴處分在內。
  (三)又檢察官對被告為緩起訴處分時，依刑事訴訟法第253 條之
    2 第1 項規定得課予被告一定之負擔或指示，故緩起訴之被
    告若依緩起訴處分內容，向公益團體支付一定金額做為捐款
    ，即係履行檢察官為緩起訴處分命令，惟該等金錢給付，依
    刑事訴訟法第253 條之2 第3 項規定得為民事強制執行名義
    ，則前揭金錢給付義務乃具有強制、懲罰性質，雖不若易科
    罰金係以支付金錢作為自由刑之替代，惟就藉由履行緩起訴
    處分條件以剝奪被告財產權方式使其免於遭受檢察官發動起
    訴程序加以訴追此一目的而言，仍具有替代刑罰之效果，屬
    實質制裁，並對受處分人之權利造成影響，故屬於行政罰法
    第26條第1 項所稱之「刑事法律處罰」，而有行政罰法第26
    條第1 項「一事不二罰」規定之適用（臺灣高等法院暨所屬
    法院98年法律座談會刑事類提案第24號研討結果參照）。
  (四)又緩起訴處分最終雖具有使被告免於刑事訴追之效果，與不
    起訴處分之效果相同，然該處分中有關「支付處分金」部分
    ，已造成被告之財產減少或義務增加，實質上已干預人民財
    產權，與刑事制裁無異，實質上為刑事處罰已如前所述。故
    為貫徹「一行為不二罰」概念，本應無須再為行政罰鍰之裁
    處。惟現行道路交通管理處罰條例第35條第8 項之規定，係
    立法者考量修法前之刑法第185 條之3 有關刑罰規定較行政
    罰為輕，為免使人誤認有「喝得越多，罰得越輕」之不當情
    形，故對於飲酒後駕車之被告，若經檢察官衡量後直接起訴
    移送法院審理之一般刑事案件，則必須補足最低行政罰鍰差
    額以填補上述規範漏洞，故於94年12月28日增訂道路交通管
    理處罰條例第35條第8 項之規定，並於95年7 月1 日施行。
    然嗣刑法第185 條之3 亦於97年1 月2 日針對罰金部分做出
    提高上限之修正，並經總統公布，罰金額度由3 萬元提高至
    15萬元，以避免出現刑罰低於行政罰之不合理情形，此亦為
    修正理由所明示，則前述道路交通管理處罰條例第35條第8
    項之規定是否仍有存在之必要，固非無疑，然縱認該條文內
    容依現行相關規範制度設計或有適用上不盡妥適之情形，此
    仍屬刑事立法政策之範疇，並非審判機關所能決定，應循立
    法途徑解決，非可由審判機關自行解釋逾越法條規範之意涵
    而為適用。職是，檢察官為緩起訴處分並命向公益團體捐款
    者，依現行法令規定，解釋上既應認等同於道路交通管理處
    罰條例第35條第8 項所規定之罰金，監理機關雖不得再為行
    政裁罰，惟若行為人所支付之緩起訴處分金，未達道路交通
    管理處罰條例第92條第3 項所訂最低罰鍰基準規定者，依該
    條例第35條第8 項之規定，於緩起訴處分猶豫期間後，行為
    人即須補繳不足最低罰鍰之部分，始為適法。蓋若一方面認
    為行為人依檢察官緩起訴處分命令而為金錢給付，與受刑事
    處罰無異，依行政罰法第26條之規定，監理機關不得再行裁
    罰；一方面卻又認為該等金錢給付不屬於道路交通管理處罰
    條例第35條第8 項所定罰金，無需依該項規定補繳不足最低
    罰鍰部分之差額，理由顯有矛盾，且若緩起訴捐款金額低於
    最低罰鍰金額，亦有失公平（臺灣高等法院暨所屬法院97年
    法律座談會刑事類提案第39號研討結果參照）。
  (五)原處分機關雖以：本件有刑事罰與行政罰競合之情形，而經
    檢察官處以緩起訴在案，為免價值失衡，應有行政罰法第26
    條第2 項之適用，倘違規者僅受檢察官緩起訴處分，而得不
    依道路交通管理處罰條例第35條規定受罰，顯影響交通違規
    處罰之成效，且依交通部95年7 月17日交路字第0950006986
    號函釋暨法務部行政罰法諮詢小組會議紀錄結論，緩起訴乃
    附帶條件之不起訴處分，仍應依行政罰法第26條第2 項規定
    辦理等語，為其裁決意旨。然查，緩起訴之附帶負擔實已對
    人民權益產生不利益之法律效果，是若行為人已因同一行為
    ，經檢察官為緩起訴處分，並命為一定之附帶負擔，依前開
    行政罰法第26條法理之說明，行政機關尚不得重複裁罰，方
    符一事不二罰規定之要求。原處分機關所引前揭交通部之函
    釋，與本院見解不同，且行政機關之函釋見解僅具參考性質
    ，法院並不受其拘束，併予指明。
五、綜上所述，本件受處分人所支付之緩起訴處分金5 萬元部分
    ，業經緩起訴處分期間屆滿未經撤銷而實質確定，且該緩起
    訴處分金5 萬元已超過道路交通管理處罰條例第92條第3 項
    所訂最低罰鍰基準即4 萬5 千元。基此，依道路交通管理處
    罰條例第35條第8 項之規定，無庸再令受處分人補繳罰鍰。
    是原處分關於裁處受處分人罰鍰4 萬5 千元部分，於法不合
    ，應予撤銷。爰裁定如主文所示。至於，原處分另裁處吊扣
    受處分人駕駛執照12個月及施以道路交通安全講習，核無不
    合，此部分之行政裁罰仍應有效，併予敘明。
六、據上論斷，應依道路交通案件處理辦法第20條前段，裁定如
    主文。
中    華    民    國    99    年    10    月    29    日
                  交通法庭  法  官  林晏如
上正本與原本無異。
如不服本裁定，應於裁定送達後5日內向本院提出抗告狀。
                            書記官  楊盈茹
中    華    民    國    99    年    11    月    1     日

司法院資訊處製作；財團法人民間司法改革基金會備份。
